【裁判字號】    98,抗更(一),4
【裁判日期】    980310
【裁判案由】    聲明異議
【裁判全文】
臺灣高等法院民事裁定                 98年度抗更(一)字第4號
抗  告  人  甲○○
上列抗告人因與相對人臺灣土地銀行股份有限公司間清償債務強
制執行之聲明異議事件，對於中華民國97年7月4日臺灣臺北地方
法院96年度執助字第4091號所為裁定提起抗告，經最高法院發回
更審，本院裁定如下：
    主  文
原裁定廢棄。
    理  由
一、本件抗告人（即債務人）之聲明異議及抗告意旨略以：本件
    原借款人許林玉鶯於民國（下同）88年1月27日邀集第三人
    許惠慧及林文彩擔任連帶保證人，向相對人（即債權人）借
    貸新臺幣（下同）160萬元，借款期限為81年1月27日起至91
    年1月27日止。嗣於91年4月25日與相對人協議變更該借款期
    限至94年1月27日止，並以伊取代林文彩擔任連帶保證人。
    原借款人許林玉鶯於92年1月9日死亡，其繼承人有許惠慧、
    許淑慧及許宏雄等三人，是自斯時起，該三人已繼承本件借
    款債務，為本案之主債務人。依銀行法第12條之1規定，相
    對人應先就許惠慧、許淑慧及許宏雄等主債務人求償後，始
    得就求償不足部分向連帶保證人平均求償。茲該三人名下尚
    有多筆不動產，許淑慧並有薪資債權及銀行存款可供執行，
    相對人未就該三人名下財產先予執行，卻逕以向原法院執行
    處（下稱執行法院）聲請並經該院核發97年6月16日96年度
    執助字第4091號移轉命令（下稱系爭移轉命令），執行伊對
    第三人聯合法律事務所（下稱聯合事務所）之薪資債權，顯
    有違上開銀行法之規定。況伊對聯合事務所之薪資債權於96
    年7月22日經執行法院以96年度執助字第4091號執行命令扣
    押在案（下稱系爭扣押命令），然臺灣土地銀行第四區區域
    中心（下稱土銀第四區域中心）卻於97年1月16日違反前開
    扣押命令，向聯合事務所收取伊之薪資，嗣經聯合事務所於
    同年6月10日要求相對人補正合法收取伊薪資之程序及文件
    後，相對人始向執行法院聲請核發系爭移轉命令，意圖補正
    先前之違法行為，有違強制執行法之規定，應予撤銷。又土
    銀第四區域中心是否有收取伊薪資之權，與相對人之關係為
    何，仍有疑義。是伊對執行法院核發之系爭移轉命令聲明異
    議，於法並無不合。原裁定遽以駁回伊之聲明，顯屬不當，
    爰請求廢棄原裁定等語。
二、執行法院係以：抗告人之薪資債權經該院於96年7月22日向
    聯合事務所發扣押命令後，嗣於97年6月16日就扣得之薪資
    債權發移轉命令，將該薪資債權移轉予相對人，並無違背強
    制執行程序之處。至抗告人稱相對人聲請系爭移轉命令係欲
    補正違法行為，已違背強制執行法之規定，並對土銀第四區
    域中心與相對人是否同一、其有無收取薪資債權之權利等情
    事，係抗告人是否受有損害，得否向相對人或土銀第四區域
    中心或聯合事務所請求損害賠償之問題，與本件強制執行程
    序無涉。是其對系爭移轉命令聲明異議，顯屬無據為由，裁
    定駁回抗告人之聲明異議。
四、惟按銀行法第12條之1第1項、第3項規定銀行辦理自用住宅
    放款及消費性放款，未來求償時，應先就借款人進行求償，
    其求償不足部分得就連帶保證人平均求償之。尋繹其立法意
    旨係為實現先向主債務人求償之程序正義要求，藉資保障連
    帶保證人，此之連帶保證人必係「單純」之連帶保證人，且
    係就確無自用住宅，因購置自住使用之住宅貸款及對房屋修
    繕、耐久性消費財產（包括汽車）、支付學費及其他個人之
    小額貸款、信用卡循環信用等所為「自用住宅放款及消費性
    放款」之連帶保證人始足當之。又所謂先就借款人進行求償
    ，乃係銀行對其辦理自用住宅放款及消費性放款借款人之連
    帶保證人強制執行時應遵守之程序，如有不當，自係強制執
    行法第12條第1項聲明異議之範疇（參照最高法院91年度台
    抗字第110號裁判意旨及高等法院暨所屬法院95年度法律座
    談會民執類提案第4號研討結果）。
五、查本件借款是否係自用住宅放款或消費性放款，及抗告人是
    否係單純之連帶保證人，是否有上揭銀行法規定之適用。又
    依抗告人主張其係連帶保證人，相對人未就原借款人許林玉
    鶯之繼承人許惠慧、許淑慧、許宏雄先行求償，即逕對抗告
    人之薪資債權強制執行，有違上揭銀行法之規定。茲執行法
    院雖已就借款人許林玉鶯之繼承人之一許惠慧所有遭查封拍
    賣之不動產，發出拍賣無實益通知，然借款人許林玉鶯之繼
    承人尚有許淑慧、許宏雄等人，相對人是否已就該二人進行
    求償而仍有不足，執行法院本其職務應予查明。惟執行法院
    未詳予審究，遽為駁回抗告人異議之裁定，自有未合。抗告
    意旨指摘原裁定不當，求予廢棄，非無理由，應由本院將原
    裁定廢棄，發回執行法院更為適法之處理。
六、據上論結，本件抗告為有理由，爰裁定如主文。
中    華    民    國    98    年    3     月    10    日
                    民事第三庭
                        審判長法  官 林敬修
                              法  官 張靜女
                              法  官 吳青蓉
正本係照原本作成。
本裁定除以適用法規顯有錯誤為理由，不得再抗告。如提起再抗
告，應於收受後10日內委任律師為訴訟代理人向本院提出再抗告
狀。並繳納再抗告費新台幣１千元。
中    華    民    國    98    年    3     月    11    日
                              書記官 吳碧玲


司法院資訊處製作；財團法人民間司法改革基金會備份。
